【裁判字號】    99,台上,7427
【裁判日期】    991130
【裁判案由】    偽造文書
【裁判全文】
最高法院刑事判決            九十九年度台上字第七四二七號
上  訴  人  
即 自訴 人  謝漢宜
自訴代理人  顧定軒律師
被      告  葉書綺
            陳惠萍
            辛雅芬
上列上訴人因自訴被告等偽造文書案件，不服台灣高等法院中華
民國九十八年七月二十二日第二審判決（九十七年度上訴字第五
五六九號，自訴案號：台灣台北地方法院九十六年度自字第二０
八號），提起上訴，本院判決如下：
    主  文
上訴駁回。
    理  由
一、行使偽造私文書部分
按刑事訴訟法第三百七十七條規定，上訴於第三審法院，非以判
決違背法令為理由，不得為之。是提起第三審上訴，應以原判決
違背法令為理由，係屬法定要件。如果上訴理由書狀並未依據卷
內訴訟資料，具體指摘原判決不適用何種法則或如何適用不當，
或所指摘原判決違法情事，顯與法律規定得為第三審上訴理由之
違法情形不相適合時，均應認其上訴為違背法律上之程式，予以
駁回。本件原判決以自訴意旨略以：被告葉書綺、辛雅芬、陳惠
萍均為中國人壽保險股份有限公司（下稱中國人壽）之業務員。
緣上訴人即自訴人謝漢宜於民國九十六年間返國參加公公陳沼濤
之葬禮後，發現上訴人配偶陳世鎮之胞弟陳世錦（業經諭知不受
理確定）有異，經追查，終於九十六年七月間查知陳世錦自八十
三年四月十二日起至九十一年十月八日多次盜用由陳沼濤代為保
管之上訴人印鑑章，並以上訴人為被保險人、陳世錦為受益人而
向中國人壽投保五年新年金養老保險等保險（其中八十六年七月
三十日之保單，原以上訴人為要保人、被保險人、受益人，陳世
錦卻於投保翌日將要保人、受益人變更為陳世錦）。又上訴人長
期旅居美國，該等以上訴人為被保險人或要保人之要保申請書上
上訴人之簽名，並非上訴人所親簽，亦未經上訴人授權，且印鑑
章則係陳世錦所盜用後，持向中國人壽投保。而被告等分別為該
等要保申請書之承辦員，其等明知上訴人並未在場，竟任由陳世
錦冒簽上訴人之姓名及盜蓋上訴人印章，顯已足生損害於上訴人
，因認被告等與陳世錦共同涉犯刑法第二百十六條、第二百十條
之行使偽造私文書罪嫌云云。經審理結果，認不能證明被告等犯
罪，因而維持第一審關於被告等此部分無罪之判決，駁回上訴人
此部分在第二審之上訴，已依據卷內資料詳予說明其證據取捨及
判斷之理由。從形式上觀察，原判決並無足以影響判決結果之違
法情形存在。上訴人上訴意旨略以：(一)陳世錦提出陳世鎮、陳世
上之同意書既非上訴人所簽立，上訴人亦不知其內容，上訴人從
未授權陳沼濤、陳世錦代上訴人簽訂本件相關保險契約。而被告
等僅係中國人壽保險業務員，理當不知上訴人有無授權陳沼濤或
陳世錦等家族內部事項。原判決認被告等已確認陳沼濤、陳世錦
獲上訴人授權，卻未說明所憑之依據，有判決理由不備之違法。
(二)原判決認陳沼濤家族向中國人壽投保期間甚長、次數頻繁，認
被告等已可認陳沼濤或陳世錦已獲上訴人授權，並由陳世錦代為
簽名、蓋印，始承辦本件保單等情。然上訴人所提出除編號「X0
0-000000-0」之保單外，本件保單「要保人」或「被保險人欄」
等處，均係由陳世錦偽造上訴人簽名及盜用上訴人印文，並有多
張保單為第一次投保者，顯見被告等辯稱係比對先前保單印章而
續約為不實。原判決就上開疑點，未詳加說明，逕為有利被告等
之認定，有判決理由不備之違法。(三)被告等身為中國人壽保險業
務員，對於保險法規知之甚詳。被告等明知陳世錦並非上訴人本
人，仍任由陳世錦偽造上訴人簽名投保。且經行政院金融監督管
理委員會（下稱金管會）調查結果，認被告等承辦本件相關保險
時確有不當之處，被告等並經中國人壽懲處。被告等雖辯稱為陳
世錦辦理本件險種，依公司規定僅須認章，然迄今仍未能提出係
依何種公司規定以實其說，且若被告等所辯公司未要求被保險人
簽名屬實，何以事後卻遭中國人壽懲處？顯見被告等與陳世錦為
本件偽造私文書之共同正犯。原判決就此部分未予論斷，復就上
訴人於聲請調閱陳世鎮於新光商業銀行（下稱新光銀行）南東分
行、合作金庫商業銀行（下稱合作金庫）松興分行帳戶明細等資
料，認與本件犯行無關，而未予調查，有判決理由不備及應於審
判期日調查之證據而未予調查之違法等語。按(一)取捨證據及證據
證明力之判斷，乃事實審法院職權之行使，其對證據取捨及證明
力之判斷，苟係基於吾人日常生活之經驗，未違背客觀上應認為
確實之定則，並已敘述其何以為此一判斷之理由者，即不能任意
指為違法。又刑事訴訟法第一百六十一條第一項規定：檢察官就
被告犯罪事實，應負舉證責任，並指出證明之方法，此項規定，
於自訴程序同有適用。因此，自訴人對於自訴之犯罪事實，應負
實質之舉證責任。倘自訴人所提出之證據，不足為被告有罪之積
極證明，或其闡明之證明方法，無從說服法院形成被告有罪之心
證，基於無罪推定之原則，即不能認定被告犯罪。原判決已說明
：(1)同案被告陳世錦於第一審、原審供稱：其兄弟姐妹或其等配
偶名下動產、不動產實際上均是其父陳沼濤所有，僅寄名在其等
兄弟姐妹或配偶名下，國民身分證及印章等均係交由陳沼濤保管
使用，相關財產處分事宜，長期以來亦均由陳沼濤決定，本件保
險契約是之前保單將屆期時，保險公司承辦人員會與陳沼濤討論
要不要續約或換成別種型態之保險契約，內容均是陳沼濤決定，
因為投保當時其與陳沼濤共同居住，乃依陳沼濤授意於本件要保
申請書上簽名或用印等語。而上訴人自承將印鑑章交由陳沼濤保
管等情，並於第一審以證人身分證稱：與陳世鎮於六十五年結婚
後就定居美國，將國民身分證、印章放在陳沼濤住處內鐵櫃裡，
該鐵櫃裡有放陳沼濤所有子女、子女配偶的重要證件、印章等語
。上訴人配偶陳世鎮於第一審亦證稱：我家有個鐵櫃，從小每個
人都有自己的一格櫃子可以放證件，我與太太出國就將不需要使
用的證件放在鐵櫃，小時候父親就以我名義購買不動產。再參以
卷附同意書載明：「立書人謝漢宜承認夫家（陳世鎮）移轉於本
人名義下之動產、不動產等仍屬陳家所有，並同意將印鑑證明及
一切有關證件交於陳沼濤（公公）或陳家公推出之代表全權處理
，絕無異議，恐口無憑，特立此書為證。立書人謝漢宜、見證人
陳世鎮。中華民國七十七年二月十六日」。而陳世鎮於第一審並
不否認該同意書內立書人謝漢宜、見證人陳世鎮部分為其所書立
，僅係指稱上訴人名下並無陳沼濤交付之財產，當初是因陳世錦
在鬧離婚，為防止陳世錦之配偶訴請離婚，要求分配陳世錦名下
在臺灣之財產，才簽署該同意書，後來陳世錦與其配偶已協議離
婚，該同意書並未執行等語，然此為陳世錦所否認，且該同意書
內容乃著重於確認登記自訴人名下財產歸屬，顯然與陳世錦與配
偶離婚時可訴請分配陳世錦名下財產無涉。又陳沼濤之子陳世上
配偶洪淑美亦曾於七十五年十二月二十九日簽立相同文義同意書
，有該同意書在卷可憑。且該二紙同意書所述同意將印鑑證明及
一切有關證件交於陳沼濤（公公）或陳家公推出之代表全權處理
等情，亦與上訴人、陳世鎮上開證述歷年來陳沼濤子女、子女配
偶之身分證件、印鑑章都一同放置在陳沼濤家中鐵櫃內等情相符
。另佐以陳沼濤於九十六年一月間過世後，陳沼濤之子女陳世鎮
、陳世上、陳壽美、陳麗美曾於同年五月十四日自理律法律事務
所親自或代理配偶、代理其他兄弟姊妹分別取回由陳沼濤生前持
有之各子女與子女配偶名下之土地所有權狀共計一百四十二筆、
建物所有權狀共計六十六筆、銀行定期存單數筆、信託憑證共二
十四筆、銀行存摺共二十二筆、印章三十三顆及租約、支票、信
函等物品，有取回清單一份在卷可稽。足見陳世錦所稱：家人國
民身分證及印章等都是交由陳沼濤保管使用，相關財產之處分事
宜，長期以來都是由陳沼濤決定處理等語，應無不實。(2)上訴人
自承未支付本件中國人壽要保申請書內所載保單之保險費用，核
與證人陳世鎮於第一審證稱：投保的部分我父親七十八或八十年
有告訴我保險的事情，說是養老險，……所以我知道有中國人壽
的保險等情節相符。雖上訴人於第一審結證否認有概括授權陳沼
濤使用其印章、處分任何財產或投保本件保險云云；證人陳世鎮
於第一審亦附和其詞。且被告等均為中國人壽之業務員，於承接
辦理各保單時，上訴人均未在場。然依上訴人於九十八年二月十
九日刑事陳報狀檢附使用陳沼濤子女及子女配偶名義於中國人壽
投保之明細表（見狀附告證一至三），自七十八年間起至九十五
年間止，以陳沼濤子女或子女配偶名義在中國人壽投保之保單就
有百餘張。足見陳沼濤家族向中國人壽投保期間甚長、次數頻繁
。參以上訴人及其配偶陳世鎮自六十五年起即定居美國，並將身
分證件、印鑑章交付陳沼濤，已如前述。縱上訴人未授權陳沼濤
辦理本件保險，然其長期將私人重要證件、印章交付陳沼濤，並
經陳沼濤或再委由陳世錦向中國人壽多次以上訴人為要保人或被
保險人或受益人而投保，客觀上已足使中國人壽相信陳沼濤或陳
世錦獲有上訴人之授權，被告等因認陳沼濤或陳世錦已取得上訴
人授權，並由陳世錦代為簽名、蓋章，始辦理本件各該保單，自
屬有據。(3)上訴人固質疑陳世錦於九十六年三月間將上開以上訴
人為被保險人名義之保單解約，並不尋常云云。惟陳世錦均為該
等保險單之要保人與受益人，其於陳沼濤亡故後，認該保險單已
屬自身所有，且因資金需求，始終止該保險契約，尚與常情不悖
。而被告等均認該等保單均獲上訴人授權，亦難遽認被告等有行
使偽造私文書之犯行。原判決此部分所為論敘，核與經驗、論理
法則無違，要屬原審採證認事職權之適法行使，自無上訴意旨(一)
(二)所指之判決理由不備之違法。(二)刑事訴訟法所稱依法應於審判
期日調查之證據，係指與待證事實有重要關係，在客觀上顯有調
查必要性之證據而言，故其範圍並非漫無限制，必其證據與判斷
待證事實之有無，具有關聯性，得據以推翻原判決所確認之事實
，而為不同之認定，若所證明之事項已臻明確，自欠缺調查之必
要性，原審未為無益之調查，並無違法可言。又刑事犯罪之成立
，除應行為具備法定各罪之特別要件外，仍須行為人具有故意或
過失之一般要件。而刑法第二百十六條之偽造私文書，除客觀上
行為人無權冒用他人名義做成虛偽內容之文書，足以生損害於公
眾或他人外，尚須行為人主觀上有犯罪故意，始屬相當。本件原
判決係以陳沼濤家族向中國人壽投保期間甚長，次數頻繁，被告
等因認陳沼濤或陳世錦已獲上訴人授權，並由陳世錦代為簽名、
蓋印，始承辦本件保單，不能證明被告等有偽造私文書之故意。
則縱被告等於辦理本件保險時，因未確認被保險人身分及簽名等
行政瑕疵而遭中國人壽查處，然被告等既無犯罪故意，自不得論
以偽造文書犯行。原判決說明上訴人聲請調閱陳世鎮於新光銀行
南東分行、合作金庫松興分行帳戶明細資料，及向金管會調閱該
會金管保三字第０九七００一四七五四０號函所涉中國人壽就陳
世錦所為相關保險之調查、審查及所為懲處資料，暨向中國人壽
函調該公司就本件所涉險種之相關投保程序作業規範等資料，認
與上訴人指稱之被告等犯行無關，而無調查之必要（見原判決理
由五、(三)），於法無違，亦無上訴意旨(三)所指判決理由不備及應
於審判期日調查之證據而未予調查之違法。原判決說明本件自訴
人所舉之證據，不足以使法院形成被告等有行使偽造私文書犯行
之心證，因認被告等犯罪尚屬不能證明，而為無罪之諭知，經核
於法並無不合，亦無上訴意旨所指之違背法令。上訴意旨置原判
決所為明確論斷於不顧，對原審調查、取捨證據及證據證明力判
斷之審判職權行使，任憑己見加以指摘，或就同一證據資料為相
異之評價，均難謂為適法之第三審上訴理由。應認其關於此部分
上訴違背法律上之程式，予以駁回。
二、偽造署押部分
上訴得對於判決之一部為之，未聲明為一部者，視為全部上訴，
刑事訴訟法第三百四十八條第一項定有明文。又刑事訴訟法第三
百七十六條所列各罪之案件，經第二審判決者，不得上訴於第三
審法院，法有明文。本件上訴人於上訴書狀並未聲明僅對原判決
關於行使偽造私文書部分上訴，應視為對原判決關於偽造署押部
分亦提起上訴。查該部分，原判決係維持第一審以被告等被訴涉
犯刑法第二百十七條之罪，犯罪要屬不能證明，諭知其等無罪之
判決，駁回上訴人此部分在第二審之上訴；核屬刑事訴訟法第三
百七十六條第三款之案件，既經第二審判決，自不得上訴於第三
審法院，此部分上訴，顯為法所不許，應併予駁回。
據上論結，應依刑事訴訟法第三百九十五條前段，判決如主文。
中    華    民    國  九十九  年   十一   月   三十   日
                      最高法院刑事第十一庭
                          審判長法官  黃  一  鑫  
                                法官  張  春  福  
                                法官  林  勤  純  
                                法官  陳  國  文  
                                法官  宋  明  中  
本件正本證明與原本無異
                                      書  記  官  
中    華    民    國  九十九  年   十二   月    七    日
                                                     M

司法院資訊處製作；財團法人民間司法改革基金會備份。
